最高法院刑事判決　　　　　　　　　　　　　　　九十三年度台上字第二六四五號
　　上　訴　人　甲○○
　　　　　　　　　　　　（另案在台灣泰源技能訓練所執行中）
右上訴人因強盜案件，不服台灣高等法院中華民國九十三年二月二十六日第二審判決
（九十二年度上訴字第三九九○號，起訴案號：台灣台北地方法院檢察署九十年度偵
字第二四一二四號），提起上訴，本院判決如左：
    主  文
原判決關於甲○○部分撤銷，發回台灣高等法院。
    理  由
本件原判決認定：上訴人甲○○曾有竊盜、贓物、違反麻醉藥品管理條例、侵占、盜
匪、傷害等前科，復於民國九十年八月十五日上午六時十分許，與不詳姓名成年男子
，共同基於意圖為自己不法所有之犯意，埋伏在台北市中山區○○○路○段八十四巷
六號二樓電梯門口，由該不詳姓名者在旁把風看守，趁邱惠珠返家搭乘電梯至二樓之
際，上訴人即將邱惠珠從電梯內強行拉出，並持其所有客觀上具有危險性之美工刀一
把，抵住邱惠珠之脖子，邱惠珠於抵擋時，遭該美工刀劃傷右手食指（傷害部分未據
告訴），乃高呼「搶劫」，上訴人即罵以「幹你娘！妳再喊」，且以徒手毆打邱惠珠
臉頰，以強暴、脅迫之方法致使不能抗拒，而強取其所有之皮包一個，內有國際牌Ｇ
Ｄ九○手機一具（內建門號0000000000號）、第五信用合作社提款卡、身
分證，及現金新台幣 (下同）一萬二千元等財物，得手後逃逸。隨於同日上午六時三
十七分至四十七分許，由該不詳姓名者持邱惠珠之提款卡，在台北市士林區第一信用
合作社之自動提款機，接續三次按下密碼，以不正方法由自動付款設備取得邱惠珠之
財物二萬一千元朋分等情。因而撤銷第一審關於諭知上訴人部分無罪之判決，依牽連
犯改判論處上訴人共同意圖為自己不法之所有，攜帶兇器，以強暴、脅迫至使不能抗
拒，而取他人之物罪刑，固非無見。
惟查：(一)、被告以外之人於司法警察官或司法警察調查中所為之陳述，與審判中不符
時，其先前之陳述具有較可信之特別情況，且為證明犯罪事實存否所必要者，依刑事
訴訟法第一百五十九條之二規定，固得為證據。惟其先前之陳述，如何「具有較可信
之特別情況」？此例外情形，自應有嚴格之證明，始符合上開規定，不得單憑警詢距
案發時間較近，即逕謂該陳述較為可採。否則，警詢之時間順序通常在先，豈不造成
該審判外陳述之證據價值，因距案發時間較近，即優於審判中經具結、詰問等程序所
為陳述之不當結果。本案被害人邱惠珠，雖於警詢時陳述：「該歹徒頭戴深色鴨舌帽
，著白色衣服及白色短褲，當時依我觀察約有一六八公分左右，皮膚稍黑，我只記得
大概是這樣」、「經我當面觀看甲○○，我嚇了一跳，我的直覺反應該甲○○就是當
日搶我財物之人，對其特定特徵方面，因他行搶時間極短我又緊張致無法一一描述，
但靜聽他當日行搶時罵我的那句三字經：『幹你娘！妳再喊（台語）』之聲調，與案
發當日行搶我財物之歹徒所言聲調一模一樣」（見偵查卷第七頁背面、第八面）。惟
於檢察官偵查中係證稱：「因當時很混亂，我不記得他（指歹徒）的臉」（見偵查卷
第四十六頁背面）。並於審判中結證稱：「不是很確定他（指歹徒）的臉孔，他的臉
孔我記不得，當時是一剎那間，我不記得他的臉孔」、「我沒有確定他（指上訴人）
，我從頭到尾都沒有確定是他」、「我真的是不能確定他（指歹徒）的臉孔，那時是
一剎那間，只知道皮膚是黑黑的」、「（罵三字經）聲音是可以隨便怎麼樣都可以，
很難說」、「我從頭到尾就是這樣說，我不記得他（指歹徒）的臉孔」（見第一審訴
字第一二九八號卷第九十三頁、第九十六頁、第九十七頁）。其先後所為之陳述，除
於偵審中證稱由於事出突然，未看清歹徒之相貌，無法確認係上訴人涉案外；於警詢
時亦僅稱：只記得歹徒頭戴深色鴨舌帽，著白色衣服及白色短褲，身高約一六八公分
，皮膚稍黑，因時間極短且又緊張，無法描述其特徵。至於警詢時雖謂「我的『直覺
反應』該甲○○就是當日搶我財物之人」，但其依憑「直覺反應」所為之審判外陳述
，如何證明其「具有較可信之特別情況」？而得以排除審判中依法定程序所為之陳述
，原判決未予說明，即逕認「被害人前後指訴雖有不同，應以其距案發時較近之警詢
筆錄為可採」云云（見原判決第六面第十二至十三行），自與證據法則有違。(二)、證
據雖已調查而其內容尚未明瞭者，即與未經調查無異，如遽行判決，仍屬應於審判期
日調查之證據而未予調查。原判決以上訴人與不詳姓名者，共同意圖為自己不法之所
有，由該不詳姓名者在旁「把風」，趁邱惠珠搭乘電梯至二樓之際，由上訴人將之從
電梯內強行拉出，並持美工刀抵住脖子，劃傷其食指，致使不能抗拒，而強取財物，
如果無訛。似認該不詳姓名者，僅參與「把風」，構成要件以外之行為。但依邱惠珠
在審判中所述，係指稱：「電梯在二樓停，有兩個人把我拉出去，……他們就打我，
搶我的皮包」（見第一審訴字第一二九八號卷第六十四頁、第六十七頁）。則該不詳
姓名之共犯，究竟僅參與「把風」，構成要件以外之行為；抑或已參與實施強暴（將
被害人拉出、毆打），構成要件之行為？原審未予究明，即遽行判決，已有未合。又
關於持被害人之提款卡在提款機取款部分，原判決事實係認定，由該不詳姓名者接續
按三次密碼為之，上訴人並未分擔「由自動付款設備取款」之行為。則此部分犯罪，
上訴人有無共謀共同正犯之適用？原審未予調查審認，其理由即逕謂上訴人「有行為
分擔」，而論以實施之共同正犯（見原判決第十五面第一至二行），亦有違誤。以上
或為上訴意旨指摘所及，或為本院得依職權調查之事項，應認原判決關於上訴人部分
，有撤銷發回更審之原因。另依前科資料，上訴人曾於八十二年間犯竊盜罪，經原審
法院判處有期徒刑一年十月，執行至八十三年十二月二十七日假釋出獄，嗣因撤銷假
釋，執行殘刑，指揮書執畢日期為八十七年七月二十一日（原審於另案《即九十年度
上訴字第一○四九號，甲○○違反懲治盜匪條例案件》，已依該前科資料論以累犯，
判刑確定，見原審卷第二十五至二十六頁、第三十至三十一頁前案紀錄表，及原審九
十年度上訴字第一○四九號刑事判決）。上訴人之上開前科，是否確已執行完畢，於
本案是否構成累犯，案經發回，併予查明。
據上論結，應依刑事訴訟法第三百九十七條、第四百零一條，判決如主文。
中　　　華　　　民　　　國　　九十三　　年　　　五　　　月　　 二十 　　日
                              最高法院刑事第八庭
                                  審判長法官  陳　炳　煌
                                        法官  陳　世　雄
                                        法官  吳　信　銘
                                        法官  徐　文　亮
                                        法官  蕭　仰　歸
      右正本證明與原本無異
                                              書  記  官
中　　　華　　　民　　　國　　九十三　　年　　　五　　　月　　二十八　　日
                                                                        Ｋ
